---
title: "R Notebook orientation parcelles"
output: 
  ioslides_presentation:
    widescreen: true
---


```{r}
library(terra)
library(sf)
library(data.table)
library(dplyr)
library(pbapply)
library(lidR)
library(dbscan) 
```

# (A1) Pipeline d'analyse de l'orientation et de la structure viticole (LiDAR) --> Nuages de points

## 1. Prétraitement et filtrage des données

Le nuage de points brut subit une série de tris successifs pour isoler la composante ligneuse de la vigne :

- Découpage spatial (ROI) : Extraction des points à l'emprise de la parcelle cadastrale.
- Filtrage thématique : Sélection des points selon leur classification (classes 3, 4 et 5) et une tranche de hauteur spécifique (30cm à 3m).
- Validation par masque M1 : Seuls les points LiDAR intersectant un pixel "végétation" du masque raster sont conservés.

## 2. Segmentation des rangs par clustering (DBSCAN)

Pour isoler chaque rang individuellement au sein de la parcelle, l'algorithme DBSCAN est appliqué : 
Epsilon (0,8 m) : Distance maximale pour connecter deux points au sein d'un même rang.
MinPts (10) : Nombre minimal de points pour valider l'existence d'un segment.

Cette étape permet de passer d'un nuage de points global à des entités géométriques distinctes (clusters).

## 3. Analyse de forme par ACP

Chaque cluster est analysé via une Analyse en Composantes Principales (ACP) pour quantifier sa géométrie :

Calcul de l'angle : Détermination de l'axe principal du rang.
Ratio d'élongation : Rapport entre les deux premières valeurs propres ($\lambda_1 / \lambda_2$).
Dimensions : Calcul de la longueur et de la largeur réelle du patch.
Filtrage morphologique : Exclusion des objets ne respectant pas les critères de forme (ex: ratio < 4 ou longueur < 3 m). 

**Le filtrage et propre à l'étape, la perte de données contrairment aux autre métriques n'est pas problématique**

```{r}
# ------------------------------------------------------------------------------
# FONCTION 1 : ACP INITIALE
# ------------------------------------------------------------------------------

pca_metrics_coords <- function(xy) {
  
  if (is.null(xy) || nrow(xy) < 3) {
    return(list(angle = NA_real_, ratio = NA_real_, length = NA_real_, width = NA_real_))
  }
  
  M <- scale(xy, center = TRUE, scale = FALSE)
  C <- crossprod(M)
  eig <- eigen(C)
  
  vals <- eig$values
  vecs <- eig$vectors
  
  if (length(vals) < 2 || any(!is.finite(vals)) || min(vals, na.rm = TRUE) <= 0) {
    return(list(angle = NA_real_, ratio = NA_real_, length = NA_real_, width = NA_real_))
  }
  
  i1 <- which.max(vals)
  i2 <- which.min(vals)
  
  v1 <- vecs[, i1]
  v2 <- vecs[, i2]
  
  proj1 <- as.numeric(M %*% v1)
  proj2 <- as.numeric(M %*% v2)
  
  angle <- atan2(v1[2], v1[1]) * 180 / pi
  if (angle < 0) angle <- angle + 180
  
  list(
    angle = angle,
    ratio = vals[i1] / vals[i2],
    length = diff(range(proj1, na.rm = TRUE)),
    width  = diff(range(proj2, na.rm = TRUE))
  )
}

# ------------------------------------------------------------------------------
# FONCTION 2 : CALCUL DE L'ORIENTATION (BOUCLE PAR PARCELLE)
# ------------------------------------------------------------------------------

calculer_orientation_une_parcelle <- function(parc_i, mask_m1, min_area_m2 = 10, max_area_m2 = 5000, min_ratio = 4, max_width_m = 6) {
  
  # Découpage strict sur l'emprise de la parcelle
  r_crop <- crop(mask_m1, ext(parc_i))
  r_mask <- mask(r_crop, parc_i)
  
  # Détection des patchs
  p <- patches(r_mask, directions = 8, zeroAsNA = TRUE)
  if (!hasValues(p)) return(NULL) 
  
  # Extraction
  dt <- as.data.table(p, cells = TRUE, na.rm = TRUE)
  setnames(dt, 2, "patch_id")
  
  current_idu <- parc_i$IDU 
  
  # Reconstruction des coordonnées
  dt[, `:=`(x = xFromCell(p, cell), y = yFromCell(p, cell))]
  
  # Application de la fonction ACP
  res_metrics <- dt[, {
    n_pix <- .N
    area <- n_pix * 0.25 
    
    if (n_pix < 10) { 
      list(IDU = current_idu, angle = NA_real_, ratio = NA_real_, width_m = NA_real_, area = area)
    } else {
      # Transformation en matrice pour la fonction
      xy_mat <- cbind(x, y)
      res_pca <- pca_metrics_coords(xy_mat)
      
      list(IDU = current_idu, angle = res_pca$angle, ratio = res_pca$ratio, width_m = res_pca$width, area = area)
    }
  }, by = patch_id]
  
  # Filtres de forme
  res_metrics <- res_metrics[!is.na(angle) & 
                               area >= min_area_m2 & area <= max_area_m2 & 
                               ratio >= min_ratio & width_m <= max_width_m]
  
  return(as.data.frame(res_metrics))
}

# ------------------------------------------------------------------------------
# FONCTION 3 : ÉVALUATION STATISTIQUE PAR PARCELLE
# ------------------------------------------------------------------------------

evaluer_statistiques_parcelles <- function(parc, patch_metrics) {
  if (nrow(patch_metrics) == 0) return(parc)
  
  stats <- patch_metrics %>%
    group_by(IDU) %>%
    summarise(
      nb_rangs_detectes = n(),
      force_orientation_moyenne = mean(ratio, na.rm = TRUE),
      # Calcul direct de la somme des composantes circulaires
      sum_cos = sum(cos((angle * 2) * pi / 180), na.rm = TRUE),
      sum_sin = sum(sin((angle * 2) * pi / 180), na.rm = TRUE),
      
      # Calcul de l'angle dominant et de la cohérence
      angle_dominant = (atan2(sum_sin, sum_cos) / 2) * 180 / pi,
      coherence_angulaire = sqrt(sum_cos^2 + sum_sin^2) / n(),
      .groups = "drop"
    ) %>%
    mutate(angle_dominant = angle_dominant %% 180)
  
  return(parc %>% left_join(stats, by = "IDU"))
}
# ------------------------------------------------------------------------------
# EXÉCUTION AVEC LA BOUCLE
# ------------------------------------------------------------------------------

chemin_parcelles <- "C:/Users/tliegeon/Desktop/Hilal_Exemple_commune_entiere/output_gironde/33394/parcelles_commune.gpkg"
chemin_masque_brut <- "C:/Users/tliegeon/Desktop/Hilal_Exemple_commune_entiere/output_gironde/33394/vegmask.tif"

# ---- 2) Recharger le LAScatalog normalisé ----
dossier_tmp <- "C:/Users/tliegeon/Desktop/Hilal_Exemple_commune_entiere/tmp_lidar_back_emilion/"

# Génère une liste stricte des fichiers contenant "norm_" dans leur nom
fichiers_norm <- list.files(dossier_tmp, pattern = "norm_.*\\.laz$", full.names = TRUE)

# Crée le catalogue uniquement à partir de cette liste filtrée
ctg_norm <- readLAScatalog(fichiers_norm)


parc_com <- st_read(chemin_parcelles, quiet = TRUE)
mask_raw_com <- rast(chemin_masque_brut)

# 1. Suppression des géométries vides avant le traitement
parc_com <- parc_com[!st_is_empty(parc_com), ]

# 2. Ajout de l'instruction pour ignorer les erreurs résiduelles
liste_resultats <- pblapply(1:nrow(parc_com), function(i) {
  tryCatch({
    calculer_orientation_une_parcelle(parc_com[i, ], mask_raw_com)
  }, error = function(e) {
    return(NULL)
  })
})

metriques_patchs <- bind_rows(liste_resultats)
parcelles_evaluees <- evaluer_statistiques_parcelles(parc_com, metriques_patchs)

chemin_sortie <- "C:/Users/tliegeon/Desktop/Hilal_Exemple_commune_entiere/output_gironde/33394/TEST_statistiques_orientation_TUTEUR.gpkg"
st_write(parcelles_evaluees, chemin_sortie, append = FALSE, quiet = TRUE)
message("--- Traitement terminé.")
```


## (A2) Pipeline d'analyse de l'orientation par approche raster ---> Masque M1

## 1. Prétraitement et segmentation matricielle

Le traitement repose sur l'analyse de la grille raster binaire issue du modèle numérique de canopée (M1) : 
Découpage spatial : Le masque global est découpé selon l'emprise exacte de chaque parcelle cadastrale.
Identification des pixels : Seuls les pixels de valeur 1 (présence de végétation entre $0,3\text{ m}$ et $3,0\text{ m}$) sont conservés. Les pixels de valeur 0 sont convertis en données manquantes (NA) pour isoler les structures ligneuses.

## 2. Détection de patches (Connectivité)

Pour isoler les segments de rangs, l'algorithme de connectivité de grille est utilisé via la fonction patches() :
Connectivité (directions = 8) : Les pixels sont regroupés en "patches" s'ils se touchent par un côté ou par une diagonale.
Extraction des coordonnées : Le centre de chaque pixel appartenant à un patch est transformé en coordonnées cartésiennes $(x, y)$ pour permettre l'analyse géométrique.Cette étape remplace le clustering DBSCAN par une analyse de voisinage sur grille, plus rapide mais sensible à la fusion des pixels proches.

## 3. Analyse géométrique par ACP
Chaque patch détecté est soumis à une Analyse en Composantes Principales (ACP) pour caractériser sa morphologie :
Calcul de l'angle : Détermination de l'orientation de l'axe majeur du patch de pixels.
Ratio d'élongation : Calcul de la force de la forme allongée ($\lambda_1 / \lambda_2$).
Surface et Dimensions : Calcul de la surface réelle (nombre de pixels $\times$ résolution) et des dimensions axiales.
Filtrage de forme : Suppression des patches trop petits ($< 10\text{ m}^2$) ou trop peu allongés (ratio $< 4$) pour être considérés comme des rangs.


```{r}
# ------------------------------------------------------------------------------
# FONCTION 1 : ACP INITIALE
# ------------------------------------------------------------------------------

pca_metrics_coords <- function(xy) {
  
  if (is.null(xy) || nrow(xy) < 3) {
    return(list(angle = NA_real_, ratio = NA_real_, length = NA_real_, width = NA_real_))
  }
  
  M <- scale(xy, center = TRUE, scale = FALSE)
  C <- crossprod(M)
  eig <- eigen(C)
  
  vals <- eig$values
  vecs <- eig$vectors
  
  if (length(vals) < 2 || any(!is.finite(vals)) || min(vals, na.rm = TRUE) <= 0) {
    return(list(angle = NA_real_, ratio = NA_real_, length = NA_real_, width = NA_real_))
  }
  
  i1 <- which.max(vals)
  i2 <- which.min(vals)
  
  v1 <- vecs[, i1]
  v2 <- vecs[, i2]
  
  proj1 <- as.numeric(M %*% v1)
  proj2 <- as.numeric(M %*% v2)
  
  angle <- atan2(v1[2], v1[1]) * 180 / pi
  if (angle < 0) angle <- angle + 180
  
  list(
    angle = angle,
    ratio = vals[i1] / vals[i2],
    length = diff(range(proj1, na.rm = TRUE)),
    width  = diff(range(proj2, na.rm = TRUE))
  )
}

# ------------------------------------------------------------------------------
# FONCTION 2 : CALCUL DE L'ORIENTATION
# ------------------------------------------------------------------------------

calculer_orientation_une_parcelle_lidar <- function(parc_i, ctg, masque_raster, eps_clustering = 0.8, minPts = 10, min_ratio = 4, max_width_m = 6, min_length_m = 3) {
  
  current_idu <- parc_i$IDU 
  
  # 1. Découpage du nuage de points (SANS TRYCATCH)
  las <- clip_roi(ctg, parc_i)
  
  if (is.empty(las)) return(NULL)
  
  # 2. Premier filtre (Classes et hauteur Z)
  las_filtered <- filter_poi(las, Classification %in% c(3, 4, 5), Z >= 0.3, Z <= 3.0)
  
  if (is.empty(las_filtered)) return(NULL)
  
  # 3. Deuxième filtre spatial avec le masque binaire
  xy_pts <- cbind(las_filtered@data$X, las_filtered@data$Y)
  pts_vect <- vect(xy_pts, crs = crs(masque_raster))
  
  # Extraction des valeurs du raster aux coordonnées des points
  valeurs_masque <- extract(masque_raster, pts_vect)[, 2]
  
  # Ajout des valeurs au nuage de points et conservation
  las_filtered@data$in_mask <- valeurs_masque
  las_final <- filter_poi(las_filtered, in_mask == 1) 
  
  if (is.empty(las_final)) return(NULL)
  
  # 4. Clustering euclidien (BDSCAN)
  xy_final <- cbind(las_final@data$X, las_final@data$Y)
  res_dbscan <- dbscan::dbscan(xy_final, eps = eps_clustering, minPts = minPts)
  
  dt <- data.table(x = xy_final[, 1], y = xy_final[, 2], cluster_id = res_dbscan$cluster)
  
  dt <- dt[cluster_id != 0]
  if (nrow(dt) == 0) return(NULL)
  
  # 5. ACP par cluster
  res_metrics <- dt[, {
    n_pts <- .N
    if (n_pts < minPts) { 
      list(IDU = current_idu, angle = NA_real_, ratio = NA_real_, width_m = NA_real_, length_m = NA_real_, pts_count = n_pts)
    } else {
      xy_mat <- cbind(x, y)
      res_pca <- pca_metrics_coords(xy_mat)
      
      list(IDU = current_idu, angle = res_pca$angle, ratio = res_pca$ratio, width_m = res_pca$width, length_m = res_pca$length, pts_count = n_pts)
    }
  }, by = cluster_id]
  
  # 6. Filtres de forme
  res_metrics <- res_metrics[!is.na(angle) & 
                               ratio >= min_ratio & 
                               width_m <= max_width_m & 
                               length_m >= min_length_m]
  
  return(as.data.frame(res_metrics))
}

# ------------------------------------------------------------------------------
# FONCTION 3 : ÉVALUATION STATISTIQUE PAR PARCELLE
# ------------------------------------------------------------------------------

evaluer_statistiques_parcelles <- function(parc, patch_metrics) {
  if (nrow(patch_metrics) == 0) return(parc)
  
  stats <- patch_metrics %>%
    group_by(IDU) %>%
    summarise(
      nb_rangs_detectes = n(),
      force_orientation_moyenne = mean(ratio, na.rm = TRUE),
      sum_cos = sum(cos((angle * 2) * pi / 180), na.rm = TRUE),
      sum_sin = sum(sin((angle * 2) * pi / 180), na.rm = TRUE),
      angle_dominant = (atan2(sum_sin, sum_cos) / 2) * 180 / pi,
      coherence_angulaire = sqrt(sum_cos^2 + sum_sin^2) / n(),
      .groups = "drop"
    ) %>%
    mutate(angle_dominant = angle_dominant %% 180)
  
  return(parc %>% left_join(stats, by = "IDU"))
}

# ------------------------------------------------------------------------------
# EXÉCUTION AVEC LA BOUCLE
# ------------------------------------------------------------------------------

chemin_parcelles <- "C:/Users/tliegeon/Desktop/Hilal_Exemple_commune_entiere/output_gironde/33394/parcelles_commune.gpkg"
chemin_masque_brut <- "C:/Users/tliegeon/Desktop/Hilal_Exemple_commune_entiere/output_gironde/33394/vegmask.tif"
dossier_tmp <- "C:/Users/tliegeon/Desktop/Hilal_Exemple_commune_entiere/tmp_lidar_back_emilion/tmp_lidar/"

fichiers_norm <- list.files(dossier_tmp, pattern = "norm_.*\\.laz$", full.names = TRUE)
ctg_norm <- readLAScatalog(fichiers_norm)

st_crs(ctg_norm) <- 2154

opt_chunk_buffer(ctg_norm) <- 0
opt_output_files(ctg_norm) <- ""

parc_com <- st_read(chemin_parcelles, quiet = TRUE)
parc_com <- parc_com[!st_is_empty(parc_com), ]

mask_raw_com <- rast(chemin_masque_brut)

# Boucle de traitement
liste_resultats <- pblapply(1:nrow(parc_com), function(i) {
  calculer_orientation_une_parcelle_lidar(parc_com[i, ], ctg_norm, mask_raw_com)
})

metriques_patchs <- bind_rows(liste_resultats)
parcelles_evaluees <- evaluer_statistiques_parcelles(parc_com, metriques_patchs)

chemin_sortie <- "C:/Users/tliegeon/Desktop/Hilal_Exemple_commune_entiere/output_gironde/33394/TEST_statistiques_orientation_LIDAR_MASQUE.gpkg"
st_write(parcelles_evaluees, chemin_sortie, append = FALSE, quiet = TRUE)
message("--- Traitement terminé.")
